臺灣高等法院刑事判決　　　　　　　　 96年度上訴字第461號
上　訴　人
即　被　告　甲○○
上列上訴人即被告因違反毒品危害防制條例案件，不服臺灣士林
地方法院九十五年度訴字第九三七號，中華民國九十五年十月三
十日第一審判決（起訴案號：臺灣士林地方法院檢察署九十五年
度毒偵字第一三三七號；併辦案號：臺灣士林地方法院檢察署九
十五年度毒偵字第一七九二號），提起上訴，本院判決如下：
    主  文
上訴駁回。
    事  實
一、甲○○曾於民國八十八年間因竊盜案件，經臺灣士林地方法
    院於九十年一月十日以八十八年度訴字第五一二號判處有期
    徒刑一年十月（第一案）；又於八十九年間因毒品案件，經
    臺灣士林地方法院以八十九年度易字第五二六號判處有期徒
    刑五月，如易科罰金以銀元三百元折算一日（第二案）；再
    於八十九年間因毒品案件，經臺灣士林地方法院以八十九年
    度簡字第九三六號判處有期徒刑四月，如易科罰金以銀元三
    百元折算一日（第三案）；以上三案件經檢察官聲請臺灣士
    林地方法院以九十年度聲字第九一二號裁定應執行有期徒刑
    二年四月，甫於九十一年八月二十日縮短刑期假釋出監，並
　　於九十二年五月十七日假釋縮刑期滿執行完畢（於本案構成
　  累犯）。復分別因施用毒品案件，先後經臺灣士林地方法院
    以八十七年度毒聲字第七八七號、八十八年度毒聲字第一七
    一七號裁定送觀察、勒戒後，均認無繼續施用毒品之傾向，
    而由臺灣士林地方法院檢察署檢察官於八十七年十二月七日
    、八十八年九月十八日分別以八十七年度偵字第八九九六號
    、八十八年度偵字第七六三五號不起訴處分確定（第一、二
    犯）。再於八十九年間因三犯施用毒品案件，經臺灣士林地
    方法院以八十九年度毒聲字第一一五號裁定強制戒治，於九
　  十年三月十六日強制戒治付保護管束期滿。復於強制戒治釋
    放未逾五年內，於九十四年間因施用毒品案件，經臺灣士林
    地方法院檢察署以九十四年度偵字第八二一五號偵查起訴，
    由臺灣地方地方法院以九十五年度易字第二二一號案件審理
    中（嗣經判處有期徒刑六月，如易科罰金以銀元三百元折算
    一日）。
二、詎甲○○仍未戒除毒癮，復於上開案件審理中，另行基於施
    用第一級毒品海洛因之犯意，自九十五年六月一日晚上十時
    許起至同年九月五日止，在臺北縣八里鄉路旁其所使用之Ｚ
    ５－１７４０號自用小客車內，以針筒注射之方式，施用第
    一級毒品海洛因，約一星期一次。嗣分別於下列時、地為警
    查獲：
    （一）九十五年六月二日凌晨一時三十分許，其駕駛車牌號
    　　　碼Ｚ５－１７４０號自小客車在臺北市大同區○○○
　　　　　路與太原路口，因違規併排停車，為警臨檢盤查獲，
　　　　　並扣得已施用過之含有第一級毒品海洛因殘渣（空無
　　　　　法析離）之塑膠袋一只，及其所有供施用海洛因所用
　　　　  之注射針筒三支。
　  （二）九十五年九月九日下午三時許，其駕駛車牌號碼２４
　　　　　９１－ＥＵ號自小客車，行經臺北市○○區○○路三
　　　　　段二四二號附近即聖人瀑布前，為警攔檢查獲，並扣
 　　　　 得其所有供施用海洛因所用之注射針筒一支、分裝鏟
　　　　  一支。
三、案經臺北市政府警察局大同分局報請臺灣士林地方法院檢察
    署檢察官偵查起訴，暨臺北市政府警察局士林分局報請臺灣
　　士林地方法院檢察署檢察官移請併案審理。
    理  由
壹、程序方面：
一、本件被告甲○○所犯非死刑、無期徒刑、最輕本刑為三年以
    上有期徒刑之罪，或高等法院管轄第一審之案件，被告於本
    院準備程序進行中，就被訴事實為有罪之陳述，經告以簡式
    審判程序之旨，並聽取檢察官、被告之意見後，本院合議庭
    裁定由受命法官獨任進行簡式審判程序，是本件之證據調查
    ，依刑事訴訟法第二百七十三條之二規定，不受同法第一百
    五十九條第一項、第一百六十一條之二、第一百六十一條之
    三、第一百六十三條之一及第一百六十四條至第一百七十條
    規定之限制，合先敘明。
二、又搜索，經受搜索人出於自願性同意者，得不使用搜索票，
    但執行人員應出示證件，並將其同意之意旨記載於筆錄，刑
    事訴訟法第一百三十一條之一規定甚明。本案警員執行搜索
　　時，雖未向法院聲請搜索票，惟其執行係得被告甲○○同意
　  後為之，業據其出具自願受搜索同意書，並經執行員警記載
    事由於筆錄（見九十五年度偵字第七三八六號卷第二二、二
    三頁，九十五年度毒偵字第一七九二號卷第十二、十三頁）
    ，是本案係得被告甲○○之同意後搜索，依上開規定，本案
    搜索扣押所得之毒品，並非違法取得之證物，有證據能力。
三、又「被告以外之人於審判外之言詞或書面陳述，除法律有規
    定者外，不得作為證據」，刑事訴訟法第一百五十九條第一
    項固定有明文，然「鑑定之經過及其結果，應命鑑定人以言
    詞或『書面』報告」，同法第二百零六條第一項亦規定甚明
    ，是鑑定人以書面為鑑定報告提出於法院，依刑事訴訟法第
    一百五十九條第一項立法理由及同法第二百零六條第一項規
    定，即具有證據能力。又法院或檢察官得囑託醫院、學校或
    其他相當之機關、團體為鑑定，或審查他人之鑑定，並準用
    第二百零三條至第二百零六條之一之規定，刑事訴訟法第二
  　百零八條第一項亦定有明文。依此，檢察官對於偵查中之案
    件，認須實施鑑定者，固應就具體個案，選任鑑定人或囑託
    鑑定機關（團體）為之；但對於司法警察機關調查中之案件
    ，或有量大或急迫之情形，為因應實務之現實需求，如檢察
    官針對該類案件之性質（例如：查扣之毒品必須檢驗其成份
    、對施用毒品之犯罪嫌疑人必須檢驗其體內有無毒品代謝反
    應、對於查扣之槍砲彈藥必須檢驗有無殺傷力、對違反野生
    動物保育法案件必須鑑定是否屬於保育類動物案件等），認
    為當然有鑑定之必要者，經參考法務部九十二年五月二十日
    法檢字第０九二０八０二０三號函送之法務部「因應刑事訴
    訟法修正工作小組」研討之刑事訴訟法修正相關議題第二十
    一則之共識結論，以及本院於九十二年八月一日舉行之刑事
    訴訟法新制法律問題研討會第三則法律問題研討結果之多數
    說（載於司法院九十二年八月印行「刑事訴訟法新制法律問
    題彙編」第十五頁至第十八頁），基於檢察一體原則，得由
    該管檢察長對於轄區內之案件，以事前概括選任鑑定人或囑
    託鑑定機關（團體）之方式，俾便轄區內之司法警察官、司
    法警察對於調查中之此類案件，得即時送請事前已選任之鑑
    定人或囑託之鑑定機關（團體）實施鑑定，該鑑定人或鑑定
    機關（團體）亦應視同受承辦檢察官所選任或囑託而執行鑑
    定業務，其等出具之書面鑑定報告應屬刑事訴訟法第二百零
    六條所定之傳聞例外，當具有證據能力（法務部九十二年九
    月一日法檢字第０九二００三五０八三號函可供參照）。從
    而，本案查獲之毒品及被告之尿液，經由查獲之警察單位依
    先前轄區檢察署檢察長事前概括選任之鑑定機關，即法務部
    調查局（毒品）、臺灣檢驗科技股份有限公司（下稱臺灣檢
    驗公司，尿液部分）、臺灣尖端先進生技醫藥股份有限公司
    （下稱臺灣尖端公司，尿液部分）鑑定，則該鑑定機關所出
    具之尿液鑑定報告書，即具有證據能力而得為本案之證據。
貳、實體方面：
一、訊據上訴人即被告甲○○對上揭施用毒品海洛因之犯罪事實
    ，於原審及本院審理中均坦承不諱，且被告二次為警查獲後
    所採集之尿液，經送請臺灣檢驗公司、臺灣尖端公司以「氣
    相層析質譜儀法」確認檢驗之結果，均呈鴉片類陽性反應，
    此有臺灣檢驗公司出具之ＣＺ000000000號「濫用
    藥物尿液檢驗報告」（檢體編號０２１１８３號）、臺灣尖
    端公司出具之第00000000號「濫用藥物檢驗報告」
    各一紙，及臺北市政府警察局偵辦毒品案件尿液檢體委驗單
    二紙在卷可稽。而其第一次為警查獲時所扣得之殘渣袋一只
    ，經送往法務部調查局鑑驗結果，亦有第一級第六項之毒品
    海洛因成分殘留，此亦有該局九十五年六月二十二日調科壹
    字第０４０００４４０２號鑑定通知書一紙附卷可按。此外
    ，另有注射針筒四支及分裝鏟一支扣案可供佐證，是被告甲
    ○○前開自白核與事實相符，應可採信。
二、按毒品危害防制條例係於九十二年七月九日修正公布，自九
    十三年一月九日起施行。修正後已刪除二犯及三犯之規定，
    一改修法前繁雜之處遇程序，僅將施用毒品者簡化區分為初
    犯、再犯，並認施用毒品者係屬病患性犯人，以觀察、勒戒
    戒除其身癮，並以強制戒治去除其心癮。經觀察、勒戒或強
    制戒治執行完畢釋放後，若係五年後再犯該條例第十條施用
    毒品罪者，與同條例第二十條第一項、第二項關於「初犯」
    之處理方式相同，檢察官應先聲請法院裁定令被告入勒戒處
    所觀察、勒戒，並視有無繼續施用毒品傾向，決定應予釋放
    、為不起訴之處分，或應聲請法院裁定令入勒戒處所強制戒
    治；若係五年內「再犯」同條例第十條施用毒品罪者，依同
    條例第二十三條第二項規定，檢察官則應依法追訴。觀諸該
    條例第二十條第三項之修正理由：「觀察、勒戒或強制戒治
    五年後再犯者，顯見前所實施之觀察、勒戒或強制戒治已足
    以遮斷其施用毒品之癮，為期自新及協助其戒除毒癮，對此
    五年後再犯者，爰明定仍適用初犯之規定，先經觀察、勒戒
    、強制戒治之程序。」及同條例第二十三條第二項之修正理
    由：「為配合簡化施用毒品犯之刑事處遇程序，並鑑於經觀
    察、勒戒或強制戒治執行完畢釋放後五年內再犯者，其再犯
    率甚高，原據以實施之觀察、勒戒及強制戒治既已無法收其
    實效，自應施以刑事處遇。」顯然如施用毒品者係前經觀察
    、勒戒或強制戒治等治療程序執行完畢五年後，始再施用毒
    品之「初犯」，因前所執行之觀察、勒戒或強制戒治已足收
    戒除毒癮之效，自應重新執行觀察、勒戒或強制戒治等治療
    程序，並於治療程序執行完畢後，由檢察官為不起訴處分，
    毋庸對之追訴處罰；反之，在「再犯」之情形，因其先前所
    為治療程序顯未能收戒斷毒癮之效，且考量施用毒品者之再
    犯率偏高，乃簡化其刑事處遇程序而逕予追訴處罰，不再施
    以治療程序。參酌上開立法理由，修正毒品危害防制條例就
    施用毒品者，祇於「初犯」及「五年後再犯」二種情形，有
    其追訴條件之限制，即須於初犯經觀察、勒戒或強制戒治釋
    放後，五年內均無施用毒品之行為，始能認其前所實施之觀
    察、勒戒或強制戒治已足遮斷毒癮，而得於五年後再犯時，
    再予適用初犯之規定，重行觀察、勒戒等程序。倘五年內已
    經再犯，被依法追訴處罰，縱其第三次以後施用毒品之時間
    在初犯釋放五年以後，即與「五年後再犯」之情形有別，且
    因已於「五年內再犯」，顯見其再犯率甚高，原實施觀察、
    勒戒或強制戒治，已無法收其實效，而無五年戒斷期之存在
    ，自無再經觀察、勒戒及強制戒治之必要，應由檢察官逕行
    起訴，始符新法修正之本旨，最高法院九十五年度臺非字第
    五九號判決亦同此見解。查本件被告甲○○前有多次施用毒
    品前科，經本院裁定送觀察、勒戒及強制戒治後，最後一次
    於九十年三月十六日強制戒治期滿執行完畢，並因施用第二
    級毒品案件，經臺灣士林地方法院以八十九年度易字第五二
    六號判決處有期徒刑五月，如易科罰金以銀元三百元折算一
    日確定。又於九十四年間因施用第二級毒品案件，經臺灣士
    林地方法院檢察署檢察官以九十五年度毒偵字第二一號提起
    公訴，由臺灣士林地方法院以九十五年度易字第二二一號審
    理中，有上開判決書、起訴書及臺灣高等法院被告前案紀錄
    表各一在卷可稽。是本件被告甲○○施用第一級毒品海洛因
    之時間雖在強制戒治釋放五年以後，然被告於五年內另因施
    用第二級毒品安非他命，依諸上揭說明，本件既無再經觀察
    、勒戒及強制戒治之必要，本院自應予審理。
三、又按刑法於九十四年二月二日修正公布，九十五年七月一日
    施行，而刑法施行法亦於九十五年六月十四日增訂第一條之
    一。修正後刑法第二條第一項規定：「行為後法律有變更者
    ，適用行為時之法律。但行為後之法律有利於行為人者，適
    用最有利於行為人之法律。」，係規範行為後法律變更所生
    新舊法律比較適用之準據法，於新法施行後，應適用修正後
    刑法第二條第一項之規定，為「從舊從輕」之比較（此條項
    規定，僅係新、舊法之比較適用之宣示性指導原則，並非實
    體刑罰法律，自不生行為後法律變更之比較適用問題）。本
    件被告最後一次施用毒品之犯行，係於九十五年九月五日，
    已於刑法修正施行後，即無新舊法律比較適用之問題，附予
    說明。
四、查海洛因為毒品危害防制條例第二條第二項第一款所規定之
    第一級毒品，故核被告所為，係犯毒品危害防制條例第十條
    第一項之施用第一級毒品罪。其施用前後持有第一級毒品之
    低度行為，應為施用之高度行為所吸收，不另論罪。又刑法
    廢除連續犯規定後，以往實務上就多次施用毒品，論以適用
    連續犯規定而為處斷之各種情形，事實上有誤將「集合犯」
    或「包括一罪」將其視為連續犯而為處理者，連續犯廢除後
    ，非必然原以連續犯論罪者即成為數罪；因此，利用同一機
    會反覆實行同種犯罪行為之情形，其為一罪性，在連續犯廢
    除後，援引接續犯之觀念當然得以解決；但在時間上有所間
    斷之數個行為，其情形在無連續犯規定下，可從法的範疇中
    提出包括一罪、狹義的包括一罪或集合犯之概念以為解決之
    道。從而當刑罰法律或刑法分則所規定的犯罪中，各該條文
    之規定內涵上若明顯包括其他罪之全部構成要件，或其構成
    要件設計上，本身即蘊涵著預定多數同種行為之犯罪形態，
    則此種行為於刑法上即評價為一罪。在犯罪類型上之集合犯
    ：乃刑罰法律在一罪之構成要件內容上，本預定行為人實施
    數個同種行為之犯罪，即以反覆為同種類的行為為構成要件
    內容的犯罪，稱之為集合犯。換言之，其構成要件之形態，
    自始預想其為數個行為，而以一次的包括的評價者；施用毒
    品之犯罪乃典型之集合犯罪類型。數次之施用毒品行為，立
    法上亦認為施用毒品具有成癮性，所侵害之法益既為同一，
    將其評價為一罪，對法益已足以充分保護時，自應認其為一
    罪。被告反覆多次施用第一級毒品之犯行，係基於單一之犯
    意，侵害之法益同一，屬集合犯，應認其為一罪。至檢察官
    雖漏未就被告於九十五年六月一日以後之施用海洛因犯行一
    併起訴，惟此犯行與已起訴部分既具有集合犯之實質上一罪
    關係，為起訴效力所及，本院自得併予審究，附此敘明。又
    被告有如事實欄所載之犯罪科刑及執行情形，有臺灣高等法
    院被告前案紀錄表一份在卷可按，其於受有期徒刑之執行完
    畢後，五年以內故意再犯本件有期徒刑以上之罪，依刑法第
    四十七條第一項之規定，構成累犯，並加重其刑。
五、原審認事證明確，依毒品危害防制條例第十條第一項、第十
    八條第一項前段，刑法第十一條前段、第四十七條第一項、
    第三十八條第一項第二款之規定，並審酌被告前已因施用毒
　　品令入勒戒處所觀察勒戒、強制戒治，猶不能斷絕毒癮而一
　  再施用，顯見其自制力薄弱，惟其施用毒品僅屬自殘行為，
    對於他人之法益尚無直接之侵害，及其犯後坦承犯行，態度
    尚稱良好等一切情狀，量處有期徒刑一年，並說明扣案之塑
    膠袋一只，經鑑驗結果含有第一級第六項毒品海洛因成分殘
    留，已無法析離，連同塑膠袋均屬第一級毒品，不問屬於被
    告與否，應依毒品危害防制條例第十八條第一項前段之規定
    諭知沒收銷燬；及扣案之注射針筒四支及分裝鏟一支，均為
    被告所有供施用毒品海洛因所用之物，依刑法第三十八條第
    一項第二款之規定併予宣告沒收，其認事用法並無違誤，量
    刑亦屬妥適。
六、被告上訴意旨略謂：被告除於前揭時、地有施用毒品海洛因
    之犯行外，另自九十六年二月中旬起，在臺北縣八里鄉仍有
    施用毒品海洛因之犯行，迄九十六年三月十日為警查獲，此
    部分施用行為與前揭起訴部分為集合犯，原審未及併案審理
    云云。惟施用毒品海洛因若係在同一施用犯意下，固可依集
    合犯論以一罪，但被告於本院準備程序中業已供承：伊在九
    十五年九月被查獲後即未再施用毒品，迨於九十六年二月中
    旬始因朋友引誘又再開始施用云云。是依被告自承，其此部
    分施用毒品海洛因之犯行顯係另行起意，與本案已起訴部分
    無包括一罪之關係，非起訴效力所及，本院毋庸審理，被告
    執此上訴指摘原判決不當，依諸前揭說明為無理由，應駁回
    之。至臺灣士林地方法院檢察署九十六年度毒偵字第八五０
    號移送併案部分，與前揭被告上訴部分為同一事實，依上開
    說明，應退由檢察官另為適法之處理，附此敘明。
據上論斷，應依刑事訴訟法第三百六十八條判決如主文。
本案經檢察官林炳雄到庭執行職務。
中　　華　　民　　國　　96　　年　　5 　　月　　29　　日
                  刑事第四庭  審判長法  官  蔡秀雄
                                    法  官  陳國文
                                    法  官  鄭水銓
以上正本證明與原本無異。
如不服本判決，應於收受送達後十日內向本院提出上訴書狀，其
未敘述上訴之理由者，並得於提起上訴後十日內向本院補提理由
書狀（均須按他造當事人之人數附繕本）。
                                    書記官  劉貞達
中　　華　　民　　國　　96　　年　　5　 　月　　31　　日
附錄本案論罪科刑法條全文
毒品危害防制條例第十條：
施用第一級毒品者，處六月以上五年以下有期徒刑。
施用第二級毒品者，處三年以下有期徒刑。
